【裁判字號】    89,訴,2004
【裁判日期】    900216
【裁判案由】    履行契約
【裁判全文】
臺灣臺南地方法院民事判決  八十九年度訴字第二○○四號
    原      告    乙○○
    訴訟代理人    陳正芳律師
    複  代理人    陳清白律師
    被      告    甲○○      .
右當事人間請求履行契約事件，本院判決如左：
    主    文
被告應將坐落台南縣玉井鄉○○段八四一地號、地目旱、面積五一一五點平方公尺，
同段八四三地號、地目旱、面積九點二一平方公尺，同段八四四地號、地目建、面積
六二點三九平方公尺，同段八四七地號、地目旱、面積五四五點二一平方公尺，應有
部分各四分之一之土地所有權移轉登記與原告。
訴訟費用由被告負擔。
    事    實
甲、原告方面：
一、聲明：求為判決如主文所示。
二、陳述：
（一）原告於民國（下同）八十八年一月二十一日向被告甲○○與訴外人江春滿、林
      進成購買坐落台南縣玉井鄉○○段八四０、八四五之一（原林進成所有）、八
      四０之一、八四五、八四六、八四八、八四八之二（原江春滿所有）、八四六
      之一、八四八之一（原甲○○所有）、八四一、八四三、八四四、八四七（甲
      ○○應有部分各四分之一、下稱系爭土地，江春滿應有部分各二分之一，林進
      成應有部分各四分之一）等十三筆土地（下稱系爭買賣之十三筆土地）所有權
      均全部，價金雙方約定由原告承受銀行（含農會）貸款及買賣所產生之稅金（
      包括土地增稅）後尾款再付予江春滿新台幣（下同）一百五十萬元，甲○○、
      林進成部分不用付尾款，並約定所有權移轉登記至原告名下時，原告始承受被
      告甲○○、訴外人林進成銀行貸款，且此不動產買賣契約始成立，應付江春滿
      之一百五十萬元亦於出賣人將土地所有權移轉登記與原告時給付，此有不動產
      買賣契約書可證。
（二）不動產買賣契約成立後，原告已代償出賣人即被告甲○○在台灣中小企業銀行
      仁德分行之貸款，並有代償證明書可稽，而台南縣玉井農會所有貸款已經付清
      ，並已付江春滿尾款五十萬元，其中就系爭買賣之十三筆土地除被告甲○○所
      有之系爭土地外，均已辦畢所有權移轉登記，被告迄今拒不依約履行，將系爭
      土地其應有部分四分之一移轉登記與原告，爰本於不動產買賣契約之法律關係
      提起本訴。
（三）原告否認被告所稱雙方有約定銀行貸款必須在二至三個月內繳清之事實，至原
      告為何沒有給付江春滿一百五十萬元（僅給付五十萬元），是本件買賣不動產
      移轉登記既沒有完成，原告沒有給付義務，契約有約定土地所有權移轉登記與
      原告時，原告才承受所有貸款，但實際的情形土地已遭法院查封，根本沒有辦
      法過戶，被告所講的是利息部分，並非稅金。又依契約第四條雖約定由原告辦
      理產權登記，第九條約定可以由原告指定有自耕農能力之人為移轉登記，但訂
      約當時恐怕一時找不到具有自耕農能力人，才約定等到所有權移轉原告外下時
      才承受銀行貸款，原告已經清償銀行（包括農會）貸款，並且可以移轉農地部
      分與原告，請求應該有理由。
三、證據：提出不動產買賣合約書、代償證明書、戶籍謄本各一件，土地登記謄本四
    件，並聲請本院向台灣中小企業銀行仁德分行查詢被告所有系爭土地應有部分貸
    款餘額、借款自八十八年一月二十一日起至貸款還清日止自被告帳戶扣取利息金
    額為多少。
乙、被告方面：
一、聲明：請求判決駁回原告之訴，訴訟費用由原告負擔。
二、陳述：
（一）原告自契約生效後，長達一年四個月才至契約指定銀行清償債務，在此期間被
      告曾多次聯絡原告辦理清償銀行貸款，原告均置之不理，致被告遭受銀行精神
      施壓，連帶保證人騷擾，同鄉指點論長短，加上銀行存款遭凍結，則原告應補
      償被告精神及名譽損失即慰撫金二百萬元。
（二）原告於八十九年五月二十六日在台南市西區調解委員會中承諾，被告請假之工
      資損失及來回機票約三萬元，原告無條件補償、銀行凍結被告存款二十五萬八
      千六百二十八元，如數沖抵買賣契約後原告未清償金額所生之利息，原告應支
      付並給付遲延利息。
（三）本件不動產買賣契約，其買賣標的之不動產有建地及農地，按土地法第三十條
      規定，私有農地所有權之移轉，其承受人以承受後能自耕者為限，而此項承受
      人自耕能力之有無縱未經當事人立張或抗辯，法院亦應調查，以為判斷之依據
      ，倘承買人並無自耕農能力而竟承買私有農地，即係以不能給付為契約標的，
      依民法第二百四十六條前項規定，其契約無效，最高法院六十四年度台上字第
      一三五二號判例可參，依契約當時原告並不具有自耕能力，則系爭不動產買賣
      契約應為無效，原告應將系爭土地之所有權狀返還被告。
（四）原告已經清償銀行（包括農會）貸款完畢之事實不爭執，但兩造間買賣契約訂
      立後，當時有默契要在二至三個月必須把貸款繳清，原告拖了一年十個月才去
      銀行繳清貸款，此期間銀行從被告存款中扣抵利息之損失約二、三十萬元，原
      告應清償。
（五）對於證人江春滿、林進成、石清玉於本院八十九年十一月十五日所為之證言沒
      有意見，對於系爭不動產買賣契約中約定土地所有權移轉至原告名下時，原告
      始承受被告銀行貸款之事實不爭執，但被告已將過戶的權狀交付約原告，原告
      遲至一年以後才去清償，且建地部分已辦畢所有權移登記與原告，農地部分因
      原告沒有自耕農能力證明，雙方約定等到可以移轉給原告時才移轉，依民間的
      習慣利息部分原告要付，也要賠償被告二百萬元的慰撫金，但沒有法律依據。
三、證據：提出台南市西區調解委員會通知、台灣中小企業銀行連線作業通用查詢單
    各一件為證。
丙、本院依原告聲請向台灣中小企業銀行仁德分行查詢被告所有系爭土地應有部分貸
    款餘額、借款自八十八年一月二十一日起至貸款還清日止自被告帳戶扣取利息金
    額為多少，並依職權訊問證人江春滿、林進成、石清玉。
    理    由
一、本件原告起訴主張：原告於八十八年一月二十一日向被告甲○○與訴外人江春滿
    、林進成購買系爭買賣之十三筆土地之所有權均全部，價金雙方約定由原告承受
    銀行（含農會）貸款及買賣所產生之稅金（包括土地增稅）後尾款再付予江春滿
    一百五十萬元，甲○○、林進成部分不用付尾款，並約定所有權移轉登記與原告
    名義時，原告始承受被告甲○○、訴外人林進成銀行貸款，且此不動產買賣契約
    始成立，不動產買賣契約成立後，原告已代償出賣人即被告甲○○在台灣中小企
    業銀行仁德分行之貸款，而台南縣玉井農會所有貸款已經付清，並已付江春滿尾
    款五十萬元，其中就系爭買賣之十三筆土地除被告甲○○所有之系爭土地外，均
    已辦畢所有權移轉登記，被告迄今拒不依約履行，爰本於不動產買賣契約之法律
    關係，求為命被告將系爭土地應有部分各四分一所有權移轉登記與原告之判決。
    被告則以：原告自契約訂立後，經被告多次催辦清償銀行貸款均不置理，始於一
    年四個月後才至銀行清償債務，在此期間致被告遭受各種精神折磨，原告應補償
    被告精神及名譽損失即慰撫金二百萬元，且補償工資損失及來回機票約三萬元，
    並無條件補償、銀行凍結被告存款二十五萬八千六百二十八元及給付遲延利息，
    又買賣標的之不動產有建地及農地，按土地法第三十條規定，私有農地所有權之
    移轉，其承受人以承受後能自耕者為限，而此項承受人自耕能力之有無縱未經當
    事人立張或抗辯，法院亦應調查，以為判斷之依據，倘承買人並無自耕農能力而
    竟承買私有農地，即係以不能給付為契約標的，依民法第二百四十六條前項規定
    ，其契約無效，最高法院六十四年度台上字第一三五二號判例可參，依契約當時
    原告並不具有自耕能力，則系爭不動產買賣契約應為無效，原告應將系爭土地之
    所有權狀返還被告等語，資為抗辯。
二、原告主張：原告於八十八年一月二十一日向被告甲○○與訴外人江春滿、林進成
    購買系爭買賣之十三筆土地之所有權均全部，價金雙方約定由原告承受銀行（含
    農會）貸款及買賣所產生之稅金（包括土地增稅）後尾款再付予江春滿一百五十
    萬元，甲○○、林進成部分不用付尾款，並約定所有權移轉登記與原告名義時，
    原告始承受被告甲○○、訴外人林進成銀行貸款，此不動產買賣契約始成立，不
    動產買賣契約成立後，原告已代償出賣人即被告甲○○在台灣中小企業銀行仁德
    分行之貸款，而台南縣玉井農會所有貸款已經付清，並已付江春滿尾款五十萬元
    ，其中就系爭買賣之十三筆土地除被告甲○○所有之系爭土地外，均已辦畢所有
    權移轉登記與原告等情，業據原告提出與其所述相符之不動產買賣合約書、代償
    證明書、戶籍謄本各一件，土地登記謄本四件為證，並為被告所不爭執，復經證
    人江春滿、林進成、石清玉到庭證述明確，應堪信為真實。
三、按物之出賣人，負有交付其物於買受人，並使其取得該物所有權之義務，民法第
    三百四十八條第一項定有明文。而不動產所有權之移轉，應以書面為之，民法第
    七百六十條之所明定，不動產之出賣人對於買受人自有訂立書面，以移轉其所有
    權於買受人之義務，則本件原告基於不動產買賣契約之法律關係訴請被告將系爭
    土地應有部分各四分之一所有權移轉登記與伊，然被告以前開各情詞置辯，則本
    件所應審究者，在於系爭不動產買賣契約，是否因原告無自耕能力而承受私有農
    地，而有以不能之給付為契約標的有無效之情形？原告於訂約後至八十九年五月
    五日始至銀行清償貸款，原告有否故意或過失，致被告受有利息、工資、車資及
    精神上之損害？經查：
（一）按以不能之給付為契約標的者，其契約為無效。但其不能情形可以除去，而當
      事人訂約時並預期於不能之情形除去後為給付者，其契約仍為有效；附停止條
      件或始期之契約，於條件成就或期限屆至前，不能之情形已除去者，其契約為
      有效，民法第二百四十六條定有明文。又按關於耕地之買賣，承買人雖係無自
      耕能力之人，惟如約定由承買人指定登記與任何有自耕能力之第三人，或具體
      約定登記與有自耕能力之特定第三人，即非民法第二百四十六條第一項以不能
      之給付為契約之標的，固難認其契約為無效。查系爭不動產買賣合約書第九條
      約定：「本件不動產移轉登記時，權利人由乙方（原告）自由選擇之」等語觀
      之，且為被告所不爭執，又就系爭買賣之十三筆土地（包括建地、農地）除被
      告甲○○所有之系爭土地外，均已辦畢所有權移轉登記，揆諸上開規定，應認
      系爭買賣之不動產，兩造間約定由承買人指定登記與任何有自耕能力之第三人
      ，應無疑義，則系爭不動產買賣契約，應難認為無效。又查系爭不動產買賣合
      約書附註記載：「按第三條第（３）點，雙方約定所有權移轉至乙方（原告）
      名下時，乙方始承受甲方（被告及訴外人林進成）之銀行貸款，且此買賣契約
      始成立」等語，應認係以出賣人將不動產所有權移轉登記與買受人時，買受人
      承受之銀行貸款即價金之給付其條件始成就，不動產買賣契約始成立。再按土
      地法第三十條限制私有農地所有權之移轉規定，業於八十九年一月二十六日條
      修正公布，將該條文刪除，即認為私有農地之移轉，其承受人不以自耕能力者
      為限，而被告亦陳稱：雙方約定等到可以移轉給原告時才移轉等語，更加證明
      系爭不動產買賣契約，應為有效。至農業發展條例第三十一條規定：耕地之使
      用，應符合區域計畫法或都市計畫法土地使用分區管制之相關法令規定，始得
      辦理所有權移轉登記，但因繼承或法院拍賣而移轉者，不在此限云云，此在於
      規範於耕地買賣時，地政主管機關於辦理所有權移轉登記時應加以審核有無符
      合上開法條規定而已，尚不足以認定係以法令限制耕地所有權之買賣，買受人
      自得依不動產買賣契約訴請移轉所有權。
（二）被告又辯稱：原告自契約訂立後，經被告多次催辦清償銀行貸款均不置理，始
      於一年四個月後才至銀行清償債務，在此期間致被告遭受各種精神折磨，原告
      應補償被告精神及名譽損失即慰撫金二百萬元，且補償工資損失及來回機票約
      三萬元，並無條件補償、銀行凍結被告存款二十五萬八千六百二十八元及給付
      遲延利息云云，查被告上開辯稱僅泛指係依民間習慣原告應補償上開損害，但
      又陳稱並無法律上之依據，且亦無法舉證證明原告就本件不動產買賣有何故意
      或過失之情事，又兩造對於貸款利息並無約定由原告負擔及訂有辦畢不動產移
      轉登記之時間之事實，此亦為被告所不爭執，且經證人江春滿、林進成、石清
      玉到庭證述屬實，是原告於八十九年五月五日已向台灣中小企業銀行仁德分行
      代償被告向該銀行之貸款，即其應給付予被告之價金已給付完畢，被告利息被
      扣款部分，顯非價金之一部，原告既已履行給付價金之義務，果被告受有利息
      損失，不惟係另一法律問題，被告亦復無法據此就利息部分主張有同時履行抗
      辯事由。
四、綜上所述，被告所辯，均不足採，系爭不動產買賣契約，應為有效，則原告基於
    不動產買賣契約之法律關係，請求被告應將坐落台南縣玉井鄉○○段八四一地號
    、地目旱、面積五一一五點平方公尺，同段八四三地號、地目旱、面積九點二一
    平方公尺，同段八四四地號、地目建、面積六二點三九平方公尺，同段八四七地
    號、地目旱、面積五四五點二一平方公尺，應有部分各四分之一之土地所有權移
    轉登記與原告，為有理由，應予准許。
五、據上論結：本件原告之訴為有理由，依民事訴訟法第七十八條，判決如主文。
中      華      民      國    九十      年      二      月      十六    日
                                臺灣臺南地方法院民事第三庭
~B法      官  吳森豐
右為正本係照原本作成
如對本判決上訴，須於判決送達後廿日內向本院提出上訴狀
中      華      民      國    九十      年      二      月     十六     日
~B法院書記官  張清德


司法院資訊處製作；財團法人民間司法改革基金會備份。
